【裁判字號】    96,訴,1717
【裁判日期】    970321
【裁判案由】    偽造文書等
【裁判全文】
臺灣臺北地方法院刑事判決              96年度訴字第1717號
公  訴  人  臺灣臺北地方法院檢察署檢察官
被      告  乙○○
            丙○○
上列被告等因偽造文書等案件，經檢察官提起公訴（95年度偵字
第 16515號），本院判決如下：
    主  文
乙○○共同連續意圖為自己不法之所有，以詐術使人將本人之物
交付，處有期徒刑拾月，減為有期徒刑伍月，如易科罰金，以銀
元佰元即新臺幣玖佰元折算壹日。
丙○○行使偽造私文書，足以生損害於他人，處有期徒刑壹年，
減為有期徒刑陸月，如易科罰金，以銀元佰元即新臺幣玖佰元
折算壹日。如附表編號六所示偽造之署押沒收。
    事  實
一、乙○○與其配偶丙○○因經濟困窘，為籌措款項週轉花用，
    竟共同基於意圖為自己不法所有之概括犯意聯絡：
  (一)於民國九十四年十月間，佯以乙○○為會首、丙○○為會員
    ，並邀集羅月禎、戊○○、丁○○、甲○○、余美萍、己○○（原名鄭崑龍）、羅碧燕、張葦陵、吳嘉惠及莊鎧澤為會
    員，成立合會（俗稱互助會），約定合會期間自九十四年十
    一月一日起至九十六年一月一日止，會員連同會首共計十五
    人次（即十五會，其中己○○、吳嘉惠各有二會），每會會
    款新臺幣（下同）一萬元，採內標制，投標地點為臺北市○○○路○段二一八巷九弄五號三樓乙○○與丙○○之住處（
    自第三期起，投標地點改為臺北市○○街二０五號一樓戊○○所開設之來悅坊卡拉ＯＫ店），開標時間為每月一日，使
    羅月禎等人陷於錯誤，而參加該合會；又因丙○○尚積欠溫
    彥智債務，遂由丙○○出面遊說溫彥智加入該合會，並向溫
    彥智諉稱：其將為溫彥智繳納應給付之各期會款，以代債務
    之清償云云，使溫彥智亦陷於錯誤，而同意成為會員；乙○○及丙○○隨即製作會單，交上開會員各自收執，羅月禎等
    會員（除溫彥智外）不疑有他，旋於九十四年十一月間交付
    首期會款每會一萬元與乙○○及丙○○；嗣因丁○○之前夫
    楊江雄欲加入該合會，遂由丙○○將自己之會份轉讓於楊江
    雄，乙○○及丙○○並另製會單，刪除丙○○、改列楊江雄
    為會員，再將更新之會單交丁○○收執，使楊江雄亦陷於錯
    誤，而交付首期會款一萬元與乙○○及丙○○；乙○○及丙○○因而詐得首期合會金十三萬元（即扣除乙○○及溫彥智
    ，其餘十三會，每會一萬元，合計十三萬元）。
  (二)復由乙○○及丙○○於九十四年十二月一日在上址住處主持
    第二期標會，開標後，由出標二千元之羅月禎得標，戊○○
    等活會會員（除溫彥智外）仍不疑有詐，交付當期會款每會
    八千元與乙○○及丙○○，而乙○○及丙○○收取當期合會
    金九萬六千元（即扣除乙○○、溫彥智及羅月禎，其餘十二
    會活會，每會八千元，合計九萬六千元）後，竟向羅月禎謊
    稱：因部分會員不在臺灣，收取會款不方便云云，而僅將其
    中八萬二千元交付羅月禎，以此手法詐得其餘合會金一萬四
    千元。
  (三)又丙○○於九十五年一月一日第三期標會前某日，在不詳早
    餐店內以搬家急需款項為由，向甲○○商借其名義出標，遭
    甲○○婉拒後，竟基於行使偽造準私文書之犯意及承前意圖
    為自己不法所有之概括犯意聯絡，於九十五年一月一日在上
    址住處主持第三期標會時，冒用未到場參加競標之甲○○名
    義，在紙條上偽造「甲○○」署押一枚，並偽填「三千元」
    之數額（即「願出利息數額」），以示甲○○願以三千元為
    標息金額參加競標之意，而偽造該標單準私文書後，持向到
    場之會員行使，表示甲○○託標，足以生損害於甲○○；丙○○冒標後，再向戊○○、丁○○、余美萍、己○○、張葦
    陵、吳嘉惠、莊鎧澤及楊江雄等活會會員（共十會，另活會
    會員羅碧燕因資力不足而退會）佯稱係甲○○得標；並利用
    甲○○未取得更新之會單、不知丙○○已將自己之會份轉讓
    於楊江雄之機，向甲○○謊稱：其先以甲○○名義標會，而
    將其會份還給甲○○，甲○○日後再以其名義出標云云，繼
    而書立借據一紙，於其上記載「往後甲○○須投標時，丙○○將用自己名義還標」等不實內容；而乙○○雖不知丙○○
    冒標之事，惟其明知丙○○已非該合會會員，竟仍承前意圖
    為自己不法所有之概括犯意聯絡，以會首名義在該借據上簽
    名後，由丙○○持交甲○○收執，以取信於甲○○，致使戊○○、丁○○、甲○○、余美萍、己○○、張葦陵、吳嘉惠
    、莊鎧澤及楊江雄等活會會員（共十一會）陷於錯誤，而交
    付當期會款每會七千元與乙○○及丙○○；乙○○及丙○○
    因而詐得當期合會金七萬七千元（即上開十一會活會，每會
    七千元，合計七萬七千元）。
  (四)乙○○及丙○○復於九十五年二月五日在上址卡拉ＯＫ店內
    主持第四期標會，開標後，由出標三千元之己○○得標，戊○○、丁○○、甲○○、吳嘉惠及楊江雄等活會會員（共六
    會，另余美萍、張葦陵及莊鎧澤相繼退會）仍不疑有他，交
    付當期會款每會七千元與乙○○及丙○○，而乙○○及丙○○收取當期合會金四萬二千元（即上開六會活會，每會七千
    元，合計四萬二千元）後，竟佯以尚有其餘會員未繳會款為
    由，而僅將其中三萬元交付己○○，以此手法詐得其餘合會
    金一萬二千元。
  (五)又乙○○及丙○○於九十五年三月一日在上址卡拉ＯＫ店內
    主持第五期標會，開標後，由委託丙○○代為出標三千元之
    溫彥智得標，戊○○、丁○○、甲○○、吳嘉惠及楊江雄等
    活會會員（共六會）仍不疑有他，交付當期會款每會七千元
    與乙○○及丙○○後，乙○○及丙○○旋花用一空，而以此
    手法詐得當期合會金四萬二千元（即上開六會活會，每會七
    千元，合計四萬二千元）。
  (六)乙○○及丙○○復於九十五年四月一日在上址卡拉ＯＫ店內
    主持第六期標會，開標結果由丁○○借用楊江雄之名義出標
    三千元而得標後，乙○○及丙○○始向丁○○表明渠等尚需
    承擔退會之羅碧燕、余美萍、張葦陵及莊鎧澤等四人之會份
    、無力支付會款與丁○○，經丁○○建議停標、結束該合會
    ，詎乙○○及丙○○竟於九十五年四月中旬假停標之名，要
    求已得標會員羅月禎結算並繳清將來所應給付之各期死會會
    款共計六萬四千元，使羅月禎陷於錯誤，而如數交付會款與
    乙○○及丙○○後，乙○○及丙○○旋花用殆盡。嗣丁○○
    發覺有異，去電向其他會員查證，始知受騙。
二、案經丁○○及己○○訴請臺灣臺北地方法院檢察署檢察官偵
    查起訴。
    理  由
一、訊據被告乙○○及丙○○固均不否認有邀集羅月禎等會員成
    立上開合會，並收取首期合會金十三萬元、第三期合會金七
    萬七千元及第五期合會金四萬二千元，暨交付第二期合會金
    八萬二千元與羅月禎、第四期合會金三萬元與己○○等事實
    ，亦皆坦承有於該合會結束後，向羅月禎收取死會會款六萬
    四千元等情，惟被告乙○○矢口否認有何詐欺犯行，被告丙○○亦矢口否認有何詐欺及行使偽造準私文書犯行；被告乙○○辯稱：伊起會均邀約親戚朋友參加，並非詐欺，雖羅碧
    燕、余美萍及張葦陵中途退出，不再跟會，然伊等為使合會
    繼續、對朋友有交代，才未立刻暫停合會；另被告丙○○曾
    向伊表示已借用甲○○名義標會；又己○○雖有得標，但因
    己○○有二會，卻在中途表示不再跟會，故伊等與己○○核
    算其交付之會款及應得之合會金後，以三萬元作為其退會之
    金額，因此伊等才給付三萬元與己○○；本合會係因會員羅
    碧燕、余美萍、張葦陵、己○○及莊鎧澤不再跟會，才導致
    停標云云；被告丙○○則辯稱：起會並非意在詐欺，否則伊
    等不會邀約親朋好友參加；另伊在標會前一日曾去電向甲○○借名標會，經甲○○同意，伊才以甲○○名義出標三千元
    而得標；又因部分會員包括羅碧燕、余美萍、張葦陵及莊鎧
    澤等四人中途不跟會，而不再繼續繳納會款，故伊等所收取
    之第四期合會金僅三萬元，並非四萬二千元云云。經查：
  (一)前揭事實，業據證人丁○○、甲○○及戊○○於偵查及本院
    審理時、證人己○○、余美萍、溫彥智、羅月禎、羅碧燕及
    張葦陵於偵查中證述綦詳（見他字卷第四五至四六頁、偵字
    卷第一九至二二頁、第二七至三０頁、第三五至三六頁、第
    五六至六０頁、第七０至七一頁、本院卷第四七至五一頁、
    第七０至七一頁），並有原會單及更新之會單各一份暨被告
    丙○○書立之借據附卷可稽（見他字卷第四、五頁、偵字卷
    第二三頁），已堪認定。
  (二)被告乙○○及丙○○雖辯稱：起會均邀約親戚朋友參加，並
    非意在詐欺；伊等係因會員羅碧燕、余美萍、張葦陵、己○○及莊鎧澤不再跟會，才導致停標云云。惟查：
  1.被告乙○○於偵查中自承其於合會成立當時，係以駕駛計程
    車為業，且於合會期間工作不穩定，經濟狀況出問題等情（
    見偵字卷第六、七頁），是其與被告丙○○於邀集羅月禎等
    人成立合會之際，既已陷於經濟困窘狀態，仍隱瞞此情，成
    立合會，並由被告乙○○任會首、被告丙○○為會員，甚且
    於此資力不足之情形下，猶以代繳各期會款充作債務之清償
    為餌，遊說被告丙○○之債權人溫彥智加入合會，顯見被告
    乙○○及丙○○自始有假合會之名詐取合會金之不法意圖。
  2.再參以被告乙○○及丙○○成立合會、收取首期合會金後，
    自第二期起，或佯以會款尚未收齊為由，而僅給付部分合會
    金與當期得標會員（即第二期得標之羅月禎與第四期得標之
    己○○），或利用受託代標之機會，取得合會金，而分文未
    付當期得標會員（即第五期得標之溫彥智），或假停標之名
    ，向已得標會員收取死會會款（即羅月禎），卻未交付得標
    會員，被告丙○○甚或一面冒用未到場之活會會員名義出標
    、一面又夥同被告乙○○利用渠等未發給被冒標會員更新之
    會單、以致被冒標會員不知被告丙○○已將自己之會份轉讓
    於他人之機，假意以被告丙○○之會份返還被冒標會員（即
    第三期遭冒標之甲○○），顯見被告乙○○及丙○○自合會
    成立後各期標會均未將所收取之合會金全數交付得標會員。
    綜觀上情，益證渠等確有因經濟困窘而以合會為幌騙取合會
    金花用之施詐行為及不法意圖至明。
  3.況羅碧燕、余美萍、張葦陵及莊鎧澤於合會成立後相繼退會
    ，此迭據被告乙○○及丙○○自承在卷，渠等亦不否認明知
    已乏資力，實無承擔羅碧燕等人會份之可能，卻仍未結束合
    會（見他字卷第三一、三八頁）；而據證人丁○○等會員之
    證述，被告乙○○及丙○○不惟未將羅碧燕等人退會之事告
    知其餘會員，仍進行後續各期標會並據以向活會會員收取會
    款，甚且被告乙○○及丙○○亦不否認於收取首期合會金後
    ，從未繳付後續死會會款與各期得標會員，遑論代羅碧燕等
    退會會員繳納活會會款。綜上益徵渠等主觀上確有利用成立
    合會、代收會款之機，向會員詐取會款之不法意圖，所辯：
    起會並非意在詐欺，雖羅碧燕等人中途退會，然伊等為使合
    會繼續、對朋友有交代，才未立刻暫停合會，本案係因羅碧
    燕等會員不再跟會，才導致停標云云，顯屬事後卸責之詞，
    不足採信。
  (三)另被告乙○○辯稱：被告丙○○向伊表示已借用甲○○名義
    標會云云；被告丙○○亦辯稱：伊在標會前一日曾去電向甲○○借名標會，經甲○○同意，伊才以甲○○名義出標三千
    元而得標云云；然查證人甲○○否認同意借名予被告丙○○
    標會（見本院卷第五０頁反面），是被告丙○○此部分所辯
    ，已難遽採；況被告丙○○早將其會份轉讓於楊江雄，其已
    非合會會員，此為被告丙○○所不否認，惟其以甲○○名義
    出標並得標後，竟出具內容略以：「往後甲○○須投標時，
    丙○○將用自己名義還標」等語之借據（見偵字卷第二三頁
    ），交付甲○○收執，並據以向甲○○收取活會會款等情，
    已據證人甲○○證述在卷，益徵被告丙○○確係未經甲○○
    同意，冒用甲○○名義出標，復佯以自己之會份返還甲○○
    為幌，詐取包括甲○○在內之其餘活會會員所給付之會款至
    明。又被告乙○○雖不知被告丙○○冒標之事，惟被告丙○○已非該合會會員，此既為被告乙○○所不否認，被告乙○○竟仍以會首名義在該不實借據上簽名，此有卷附借據可證
    （見偵字卷第二三頁），顯見其確有與被告丙○○共同詐騙
    該部分合會金之犯意聯絡及行為分擔，所辯並未詐騙甲○○
    云云，亦不足採。
  (四)至被告乙○○於本院審理時辯稱：己○○雖有得標，但因己○○有二會，卻在中途表示不再跟會，故伊等與己○○核算
    其交付之會款及應得之合會金後，以三萬元作為其退會之金
    額，因此伊等才給付三萬元與己○○云云；被告丙○○於本
    院審理時則辯稱：因部分會員包括羅碧燕、余美萍、張葦陵
    及莊鎧澤等四人中途不跟會，而不再繼續繳納會款，故伊等
    所收取之第四期合會金僅三萬元，並非四萬二千元云云；經
    查：
  1.被告乙○○於偵查中先辯稱：「因為當時有幾會會員的錢沒
    有收到，只有給他（即己○○）三萬元，應該給十萬元」云
    云（見他字卷第四六頁），其後復改稱：「我僅給付鄭崑龍
    三萬元，因鄭崑龍還有欠之前的會錢」云云（見偵字卷第七
    頁），於本院審理時又翻異前詞，辯稱：己○○有二會，卻
    在中途表示不再跟會，故與己○○核算後，以三萬元作為其
    退會之金額云云，所述前後不一，且與前揭被告丙○○之辯
    詞互核不符，已難遽採。
  2.至被告丙○○辯稱所收取之第四期合會金僅三萬元，而非四
    萬二千元乙節，查上開合會第四期由出標三千元之己○○得
    標後，戊○○、丁○○、甲○○、吳嘉惠及楊江雄等活會會
    員（共六會）已各交付當期會款每會七千元、合計四萬二千
    元與乙○○及丙○○等情，迭據證人戊○○、丁○○及甲○○證述屬實（見本院卷第四八頁、第五０頁正、反面、第七
    ０頁），是被告丙○○此部分所辯，亦不足採。
  (五)綜上所述，本件事證明確，被告乙○○及丙○○犯行均堪認
    定，應予依法論科。
二、關於論罪科刑：
  (一)按冒用他人名義書寫標單，以冒標他人之互助會，茍標單上
    除書寫被冒標者姓名及欲標取會款所出利息之金額外，並書
    有「標單」之意旨，而就文義內容之本身，使人一見即知係
    投標會款之標單，該標單固係刑法第二百十條所稱之私文書
    ；惟如僅在紙上書寫被冒標者之姓名及所出利息之金額，就
    文義本身並不足以獨立表示一定用意之證明，如非依民間互
    助會之習慣，尚無從認定其上之文字，係用以表示該名義人
    願出所書金額之利息以標取互助會會款之證明者，則非刑法
    第二百十條所規定之私文書，而屬同法第二百二十條第一項
    以文書論之準私文書。故標單上僅記載姓名與競標之利息，
    並未書明「標單」字樣者，依我國民間互助會之習慣，可認
    定其上之文字，即為表示出標人及其競標之利息等用意之證
    明，應屬刑法第二百二十條第一項之準文書。又冒用他人名
    義在標單上書寫姓名及所出利息之行為，依民間互助會之習
    慣，除表示標會之會員外，另表示該名義人願出所書之利息
    金額標取會款，並非單純之只為投標會員之識別，故於標單
    上冒簽他人姓名，乃表示投標名義人簽名之意思，應認係偽
    造他人之署押（最高法院八十九年度臺上字第一三一九號、
    九十二年度臺上字第七二三一號、九十二年度臺上字第第六
    九０三號、九十二年度臺上字第第四二八五號判決意旨參照
    ）。被告丙○○在紙條上冒簽「甲○○」姓名及所出利息金
    額，而偽造甲○○願出所書之利息金額標取會款之標單準私
    文書後，持向到場之會員行使，表示甲○○託標，自足以生
    損害於甲○○，核其所為，係犯刑法第二百十六條、第二百
    二十條第一項、第二百十條之行使偽造準私文書罪。又被告
    乙○○及丙○○假合會之名向會員施用詐術，致會員陷於錯
    誤而交付會款之所為，則係犯同法第三百三十九條第一項之
    詐欺取財罪。被告丙○○偽造署押，係偽造準私文書之部分
    行為，偽造準私文書之低度行為，又為行使偽造準私文書之
    高度行為所吸收，不另論罪。
  (二)又被告乙○○及丙○○行為後，九十四年二月二日修正公布
    之刑法，業於九十五年七月一日起施行。按行為後法律有變
    更者，適用行為時之法律，但行為後之法律有利於行為人者
    ，適用最有利於行為人之法律，刑法第二條第一項定有明文
    。茲本條係規範行為後法律變更所生新舊法律比較適用之準
    據法，本身尚無新舊法比較之問題，於新法施行後，應一律
    適用新法第二條第一項之規定，為「從舊從輕」之比較。而
    本次刑法法律變更，新舊法比較時應就罪刑有關之共犯、未
    遂犯、想像競合犯、牽連犯、連續犯、結合犯，以及累犯加
    重、自首減輕暨其他法定加減原因（如身分加減）與加減例
    等一切情形，綜其全部罪刑之結果而為比較如下（最高法院
    九十五年五月二十三日九十五年度第八次刑事庭會議決議參
    照）：
  1.刑法第三百三十九條第一項規定，於本次刑法修正時雖未併
    予修正，而無新、舊法比較之問題，惟其法定刑除有期徒刑
    及拘役外，尚有罰金刑，而關於罰金刑部分，刑法第三十三
    條第五款既已修正，自有修正前、後刑法第三十三條第五款
    比較適用之問題（臺灣高等法院暨所屬法院九十五年十二月
    十三日法律座談會刑事類提案第一號、第二號研討結果參照
    ）。茲修正後之刑法第三十三條第五款已將罰金刑之最低額
    由銀元一元即新臺幣三元，提高為新臺幣一千元，比較新、
    舊法結果，自以被告乙○○及丙○○行為時即修正前之刑法
    第三十三條第五款規定，對渠等較為有利。
  2.刑法第五十六條連續犯之規定業經刪除，被告乙○○及丙○○之數犯罪行為，於新法施行後，應予分論併罰。此刪除雖
    非犯罪構成要件之變更，但顯已影響行為人刑罰之法律效果
    ，自屬法律有變更，依刑法第二條第一項規定，比較新、舊
    法結果，仍應適用較有利於被告乙○○及丙○○之行為時法
    律即舊法論以連續犯。
  3.刑法第五十五條關於牽連犯之規定業經刪除，則被告丙○○
    所犯各罪，應予分論併罰。比較新、舊法結果，適用被告丙○○行為時之法律即修正前刑法第五十五條牽連犯之規定，
    對其較為有利。至該條關於想像競合犯之規定，新法增列但
    書「不得科以較輕罪名所定最輕本刑以下之刑」，係科刑之
    限制，為法理之明文化，非屬法律之變更，自無新舊法比較
    之問題。
  4.綜上法律修正前、後之全部罪刑之結果而為比較，揆諸前揭
    最高法院決議及刑法第二條第一項所定之「從舊從輕」原則
    ，適用被告乙○○及丙○○行為時即修正前之法律，對渠等
    較為有利，自應適用修正前刑法相關規定。
  5.又刑法第二條第一項規定，係規範行為後「法律變更」所生
    新舊法比較適用之準據法。故如新舊法處罰之輕重相同，即
    無比較適用之問題，非此條所指之法律有變更，即無本條之
    適用，應依一般法律適用原則，適用裁判時法。其為純文字
    修正者，更應同此（最高法院九十五年十一月七日第二十一
    次刑事庭會議決議參照）。而被告乙○○及丙○○行為後，
    刑法施行法業於九十五年六月十四日增訂公布第一條之一，
    其中第一項規定：「中華民國九十四年一月七日刑法修正施
    行後，刑法分則編所定罰金之貨幣單位為新臺幣」，第二項
    前段明定：「九十四年一月七日刑法修正時，刑法分則編未
    修正之條文定有罰金者，自九十四年一月七日刑法修正施行
    後，就其所定數額提高為三十倍」，揆諸本條之立法理由說
    明謂：「……考量新修正之刑法施行後，不再適用現行法規
    所定貨幣單位折算新臺幣條例，為使罰金數額趨於一致，避
    免衍生新舊法比較適用問題，以緩和實務適用法律之衝擊，
    於不變動罰金數額之前提下，爰為第二項規定。」可知本條
    之規定，即在於避免就罰金之提高比較新舊法，且依本條規
    定，將罰金貨幣單位改為新臺幣，再予提高三十倍，等於依
    罰金罰鍰提高標準條例第一條前段提高十倍後，折算為新臺
    幣之金額，故實際上並無變更，不在法律變更比較新舊法之
    列。而法官除有特別規定外，應依現時有效法律裁判之原則
    ，逕行適用刑法施行法第一條之一第一、二項規定，而不再
    適用罰金罰鍰提高標準條例第一條前段之規定。則刑法分則
    編未修正之條文定有罰金者（如被告乙○○及丙○○所犯之
    刑法第三百三十九條第一項詐欺取財罪），自九十四年一月
    七日刑法修正施行後，應適用刑法施行法第一條之一之規定
    （臺灣高等法院暨所屬法院九十五年十二月十三日法律座談
    會刑事類提案第十六、十七、十八、十九號研討結果參照）
    ，併此敘明。
  (三)被告乙○○與丙○○間就前揭詐欺取財犯行有犯意聯絡及行
    為分擔，為共同正犯。
  (四)被告乙○○及丙○○先後多次詐欺取財犯行，時間緊接，所
    犯係構成要件相同之罪名，顯係基於概括犯意為之，依修正
    前刑法第五十六條連續犯之規定，以一罪論，並加重其刑。
  (五)被告乙○○及丙○○自該合會首期至第五期，於每期各以一
    行為，同時詐取數會員之會款，而觸犯數構成要件相同之罪
    名，均為想像競合犯，依修正前刑法第五十五條規定，各應
    從一詐欺取財罪論處。
  (六)被告丙○○行使偽造準私文書之目的，在詐取合會金，所犯
    上開二罪間有方法目的之牽連關係，依修正前刑法第五十五
    條之規定，應從一重之行使偽造準私文書罪論處。
  (七)公訴人起訴事實雖未敘及被告乙○○及丙○○共同詐取第二
    期合會金新臺幣（下同）一萬四千元、第四期合會金一萬二
    千元、第五期合會金四萬二千元、羅月禎之死會會款六萬四
    千元暨被告乙○○共同詐取第三期合會金七萬七千元等犯行
    ，然此部分事實與本案起訴經論罪之詐欺取財部分，係連續
    犯之裁判上一罪關係，為起訴效力之所及，本院自得併予審
    究。
  (八)爰審酌被告乙○○及丙○○前雖未曾受有期徒刑以上刑之宣
    告（見本院卷第六、七頁），素行尚佳，然假合會之名詐取
    會款，金額高達數十萬元，被告丙○○復冒名出標，危害他
    人財產權益，且被告乙○○及丙○○犯後迄未與全數會員達
    成和解並賠償損害，猶飾詞卸責，否認犯行，態度不佳等一
    切情狀，分別量處如主文所示之刑。
  (九)再查被告乙○○及丙○○犯罪之時間，均係在九十六年四月
    二十四日以前，爰依中華民國九十六年罪犯減刑條例第二條
    第一項第三款、第七條規定，分別減其宣告刑二分之一。
  (十)末查被告乙○○及丙○○行為後，刑法第四十一條第一項前
    段修正為「犯最重本刑為五年以下有期徒刑以下之刑之罪，
    而受六個月以下有期徒刑或拘役之宣告者，得以新臺幣一千
    元、二千元或三千元折算一日，易科罰金」，然依渠等行為
    時法律，即修正前刑法第四十一條第一項前段：「犯最重本
    刑為五年以下有期徒刑以下之刑之罪，而受六個月以下有期
    徒刑或拘役之宣告，因身體、教育、職業、家庭之關係或其
    他正當事由，執行顯有困難者，得以一元以上三元以下折算
    一日，易科罰金」，暨修正前罰金罰鍰提高標準條例第二條
    （現已刪除）：「依刑法第四十一條易科罰金者，均就其原
    定數額提高為一百倍折算一日；法律所定罰金數額未依本條
    例提高倍數，或其處罰法條無罰金刑之規定者，亦同」等規
    定，易科罰金之折算標準最高為銀元三百元即新臺幣九百元
    ，最低為銀元一百元即新臺幣三百元。比較新、舊法結果，
    適用被告乙○○及丙○○行為時即修正前之法律，對渠等較
    為有利，爰均併依中華民國九十六年罪犯減刑條例第九條、
    刑法第二條第一項前段之規定，適用修正前刑法第四十一條
    第一項前段，諭知易科罰金之折算標準。
  (十一)如附表編號六所示偽造之署押，雖未扣案，惟不能證明業已
    滅失，不問屬於犯人與否，均應依刑法第二百十九條規定宣
    告沒收。
三、公訴意旨另以：被告乙○○及丙○○共同意圖為自己不法之
    所有，於己○○以新臺幣（下同）三千元得標，而代為向丁○○（包括吳嘉惠、楊江雄，共計四會）、甲○○、戊○○
    等會員收取每會七千元、合計四萬二千元之會款後，竟僅交
    付其中三萬元與己○○，而將餘款一萬二千元侵占入己，因
    認渠等此部分所為涉犯刑法第三百三十五條第一項之侵占罪
    嫌云云。惟查被告乙○○及丙○○明知渠等經濟困窘，仍邀
    集會員成立合會，並假各期標會之名義，利用代收會款之機
    會，詐取會款花用，已如前述，即應成立詐欺取財罪，自難
    論以侵占之罪名。惟公訴意旨認此部分與本案起訴經論罪部
    分，有牽連犯之裁判上一罪關係，爰不另為無罪之諭知，附
    此敘明。
據上論斷，應依刑事訴訟法第二百九十九條第一項前段，刑法第
二條第一項前段、第二十八條、第二百十六條、第二百二十條第
一項、第二百十條、第三百三十九條第一項、第二百十九條、修
正前刑法第五十六條、第五十五條、第四十一條第一項前段，中
華民國九十六年罪犯減刑條例第二條第一項第三款、第七條、第
九條，刑法施行法第一條之一第一項、第二項前段，修正前罰金
罰鍰提高標準條例第二條，現行法規所定貨幣單位折算新臺幣條
例第二條，判決如主文。
本案經檢察官鄧巧羚到庭執行職務
中    華    民    國  九十七  年    三    月  二十一  日
                  刑事第八庭審判長法  官  陳德民
                                  法  官  唐于智
                                  法  官  陳芃宇
以上正本證明與原本無異。
如不服本判決，應於判決送達後10日內，向本院提出上訴狀。
                                  書記官  徐鶯尹
中    華    民    國  九十七  年    三    月  二十七  日
附表：合會期間自九十四年十一月一日起至九十六年一月一日止
      會員連同會首共計十五人次（即十五會）
      每會會款一萬元
      採內標制
  ┌──┬────┬────┬────┬───────────────────────┬────┐
  │編號│會員姓名│得標日期│出標金額│              已給付之各期會款數額            │  備註  │
  │    │        │        │        ├───┬───┬───┬───┬───┬───┤        │
  │    │        │        │        │ 首期 │第二期│第三期│第四期│第五期│第六期│        │
  ├──┼────┼────┼────┼───┼───┼───┼───┼───┼───┼────┤
  │ 一 │乙○○  │九十四年│        │      │      │      │      │      │      │首期合會│
  │    │（會首）│十一月一│        │      │      │      │      │      │      │金不經投│
  │    │        │日（首期│        │      │      │      │      │      │      │標，由會│
  │    │        │）      │        │      │      │      │      │      │      │首取得  │
  ├──┼────┼────┼────┼───┼───┼───┼───┼───┼───┼────┤
  │ 二 │楊江雄  │九十五年│三千元  │一萬元│八千元│七千元│七千元│七千元│      │此會份原│
  │    │        │四月一日│        │      │      │      │      │      │      │屬被告孫│
  │    │        │（第六期│        │      │      │      │      │      │      │素萍所有│
  │    │        │）      │        │      │      │      │      │      │      │，嗣轉讓│
  │    │        │        │        │      │      │      │      │      │      │於楊江雄│
  ├──┼────┼────┼────┼───┼───┼───┼───┼───┼───┼────┤
  │ 三 │羅月禎  │九十四年│二千元  │一萬元│      │      │      │      │六萬四│        │
  │    │        │十二月一│        │      │      │      │      │      │千元  │        │
  │    │        │日（第二│        │      │      │      │      │      │（此乃│        │
  │    │        │期）    │        │      │      │      │      │      │停標後│        │
  │    │        │        │        │      │      │      │      │      │經結算│        │
  │    │        │        │        │      │      │      │      │      │而給付│        │
  │    │        │        │        │      │      │      │      │      │之死會│        │
  │    │        │        │        │      │      │      │      │      │會款）│        │
  ├──┼────┼────┼────┼───┼───┼───┼───┼───┼───┼────┤
  │ 四 │戊○○  │        │        │一萬元│八千元│七千元│七千元│七千元│      │        │
  ├──┼────┼────┼────┼───┼───┼───┼───┼───┼───┼────┤
  │ 五 │丁○○  │        │        │一萬元│八千元│七千元│七千元│七千元│      │        │
  ├──┼────┼────┼────┼───┼───┼───┼───┼───┼───┼────┤
  │ 六 │甲○○  │九十五年│三千元  │一萬元│八千元│七千元│七千元│七千元│      │應沒收之│
  │    │        │一月一日│        │      │      │      │      │      │      │偽造署押│
  │    │        │（第三期│        │      │      │      │      │      │      │：標單上│
  │    │        │，遭被告│        │      │      │      │      │      │      │之「王進│
  │    │        │丙○○冒│        │      │      │      │      │      │      │之」署押│
  │    │        │標）    │        │      │      │      │      │      │      │一枚    │
  ├──┼────┼────┼────┼───┼───┼───┼───┼───┼───┼────┤
  │ 七 │溫彥智  │九十五年│三千元  │      │      │      │      │      │      │        │
  │    │        │三月一日│        │      │      │      │      │      │      │        │
  │    │        │（第五期│        │      │      │      │      │      │      │        │
  │    │        │）      │        │      │      │      │      │      │      │        │
  ├──┼────┼────┼────┼───┼───┼───┼───┼───┼───┼────┤
  │ 八 │余美萍  │        │        │一萬元│八千元│七千元│      │      │      │        │
  ├──┼────┼────┼────┼───┼───┼───┼───┼───┼───┼────┤
  │ 九 │己○○  │九十五年│三千元  │一萬元│八千元│七千元│      │      │      │        │
  │    │        │二月五日│        │      │      │      │      │      │      │        │
  │    │        │（第四期│        │      │      │      │      │      │      │        │
  │    │        │）      │        │      │      │      │      │      │      │        │
  ├──┼────┼────┼────┼───┼───┼───┼───┼───┼───┼────┤
  │ 十 │己○○  │        │        │一萬元│八千元│七千元│      │      │      │        │
  ├──┼────┼────┼────┼───┼───┼───┼───┼───┼───┼────┤
  │十一│羅碧燕  │        │        │一萬元│八千元│      │      │      │      │        │
  ├──┼────┼────┼────┼───┼───┼───┼───┼───┼───┼────┤
  │十二│張葦陵  │        │        │一萬元│八千元│七千元│      │      │      │        │
  ├──┼────┼────┼────┼───┼───┼───┼───┼───┼───┼────┤
  │十三│吳嘉惠  │        │        │一萬元│八千元│七千元│七千元│七千元│      │        │
  ├──┼────┼────┼────┼───┼───┼───┼───┼───┼───┼────┤
  │十四│吳嘉惠  │        │        │一萬元│八千元│七千元│七千元│七千元│      │        │
  ├──┼────┼────┼────┼───┼───┼───┼───┼───┼───┼────┤
  │十五│莊鎧澤  │        │        │一萬元│八千元│七千元│      │      │      │        │
  ├──┴────┴────┴────┼───┼───┼───┼───┼───┼───┼────┤
  │        合             計         │十三萬│九萬六│七萬七│四萬二│四萬二│六萬四│被告余超│
  │                                  │元    │千元  │千元  │千元  │千元  │千元  │文及孫素│
  │                                  │      │（得標│      │（得標│      │      │萍合計詐│
  │                                  │      │之羅月│      │之鄭聖│      │      │得三十三│
  │                                  │      │禎取得│      │泓取得│      │      │萬九千元│
  │                                  │      │其中八│      │其中三│      │      │        │
  │                                  │      │萬二千│      │萬元）│      │      │        │
  │                                  │      │元）  │      │      │      │      │        │
  └─────────────────┴───┴───┴───┴───┴───┴───┴────┘
附錄本案論罪科刑法條全文：
中華民國刑法第216條
(行使偽造變造或登載不實之文書罪)
行使第 210 條至第 215 條之文書者，依偽造、變造文書或登載
不實事項或使登載不實事項之規定處斷。
中華民國刑法第210條
(偽造變造私文書罪)
偽造、變造私文書，足以生損害於公眾或他人者，處 5 年以下有
期徒刑。
中華民國刑法第220條
（準文書）
在紙上或物品上之文字、符號、圖畫、照像，依習慣或特約，足
以為表示其用意之證明者，關於本章及本章以外各罪，以文書論
。
錄音、錄影或電磁紀錄，藉機器或電腦之處理所顯示之聲音、影
像或符號，足以為表示其用意之證明者，亦同。
中華民國刑法第339條
(普通詐欺罪)
意圖為自己或第三人不法之所有，以詐術使人將本人或第三人之
物交付者，處5年以下有期徒刑、拘役或科或併科1千元以下罰金
。
以前項方法得財產上不法之利益或使第三人得之者，亦同。
前二項之未遂犯罰之。


司法院資訊處製作；財團法人民間司法改革基金會備份。
